臺灣高等法院高雄分院刑事判決　　　　　九十二年度上訴字第一二四二號
　　上　訴　人
　　即　被　告　乙○○
　　選任辯護人　王國論律師
　　　　　　　　康進益律師
　　　　　　　　周元培律師
右上訴人因貪污治罪條例案件，不服臺灣高雄地方法院九十一年度訴字第四三一號中
華民國九十二年五月廿三日第一審判決（起訴案號：臺灣高雄地方法院檢察署九十年
度偵字第一七九三四號），提起上訴，本院判決如左：
      主      文
原判決撤銷。
乙○○連續意圖為自己不法之所有，而侵占對於業務上所持有之物，處有期徒刑年
。
      事      實
一、乙○○係海軍後勤司令部（原為海軍第一軍區司令部，於民國（下同）八十九年
    間改制）一等士官長（楊員係六十九年六月十五日入伍就讀海軍士官學校，於九
    十年九月一日退伍），八十五年間起乙○○配住海軍後勤司令部列管之左營海軍
    慈暉九村職務官舍（以下簡稱慈暉九村），八十六年六月二十六日，乙○○經慈
    暉九村特定職務官舍管理委員會（以下簡稱慈暉九村管理委員會）會議選舉為財
    務委員，並於八十六年七月十一日經海軍後勤司令部核定在案，負責收取、保管
    慈暉九村住戶所繳交之保證金、管理費等工作，為從事業務之人，慈暉九村住戶
    所繳交之保證金每戶為新台幣（下同）二萬元，管理費原為每戶每月二百元，八
    十九年十二月起提高為每戶每月五百元，九十年七月起提高為每戶每月八百元，
    詎乙○○竟利用連續擔任財務委員之機會，基於意圖為自己不法所有之概括犯意
    ，自八十六年七月十一日起至九十年八月廿八日前某日止，連續在慈暉九村八五
    號五樓之住處，將慈暉九村住戶（先後遷入共二百八十三戶）所繳納之保證金五
    百六十六萬元之業務上所持有之物，先後予以侵占入己，嗣因乙○○經海軍後勤
    司令部核准於九十年九月一日退伍，慈暉九村管理委員會主任委員查文治獲悉後
    ，遂於九十年八月二十八日上午要求乙○○辦理保證金之移交，乙○○雖允諾會
    於同日十五時前將保證金合計五百六十六萬元匯入寶島銀行（現改制為日盛銀行
    ）三民分行慈暉九村自治委員會帳戶內，惟屆期乙○○卻未依約匯款，逃逸無蹤
    。查文治發覺有異，乃於翌日會同海軍後勤司令部基地勤務處眷舍業務承辦人鄭
    正忠上尉向國防部南部地方軍事法院檢察署報案請求調查。（乙○○另保管之管
    理費二十九萬四千八百八十七元，於其九十年八月卅一日到案前，委託案外人劉
    銘德經其於同年九月五日將管理費存簿及印鑑章，代為交還查文治收受）。
二、案經國防部南部地方軍事法院檢察署函轉及法務部調查局高雄市調查處移送台灣
    高雄地方法院檢察署檢察官偵查起訴。
      理      由
一、訊據上訴人即被告乙○○矢口否認有何業務侵占犯行，辯稱：我擔任財務委員期
    間，有收取一百多戶所繳交的保證金，金額大約是二百餘萬元，但均已交給後勤
    司令部的承辦人鄭正忠上尉，且我並未在九十年一月十一日移交保證金之證明書
    上簽名蓋章云云。經查：
（一）被告確於八十六年六月二十六日經慈暉九村管理委員會會議選舉為財務委員，
      並於八十六年七月十一日經海軍後勤司令部核定在案等情，有海軍後勤司令部
      八十六年七月十一日（八六）招政字第三五九九號函稿及附件慈暉九村管理委
      員會新任工作委員名冊影本各一份在卷可按（見偵查卷第七十六頁），且慈暉
      九村管理委員會設主任委員、副主任委員、婦工組長、文康委員、服務委員、
      財務委員、設供委員、行政委員、總幹事等人，財務委員負責管理費規劃運用
      等情，亦有慈暉九村管理委員會組織規程、慈暉九村管理委員會組織體系表影
      本各一份在卷可稽（見偵查卷第一百零六頁至一百零九頁）。參以證人查文治
      於原審證稱：「慈暉九村管理委員會是依國防部官舍自治條例規定成立的，在
      八十六年間就有委員會，但住戶包括眷村住戶及海軍軍士官，後來眷村住戶遷
      出，宿舍全部是海軍軍士官居住，於八十九年十二月成立第一屆自治委員會，
      我是第一屆主委，委員由海軍所屬南部地區之各司令部指派代表組成，主委由
      委員互推產生的，在八十九年十二月以前被告就是財務委員，第一屆自治委員
      會成立後，原委員會總幹事謝佳興告知被告原為財務委員，我們在徵得被告同
      意後續聘他為第一屆自治委員會之財務委員，負責保管住戶之保證金與管理費
      。」（見原審九十一年五月二十一日訊問筆錄）。證人郭慧玲於原審證稱：「
      我是被告的前妻，我與被告於七十九年三月結婚，九十年八月離婚，我們於八
      十五年初進住慈暉九村，在我們搬進去沒多久，自治會一開始選任委員時，被
      告就擔任財務委員，約在八十六年間，住戶之保證金及管理費均交給被告，並
      由被告保管。」（見原審九十一年七月十八日訊問筆錄）。證人謝佳興（於八
      十六年七月一日擔任眷服科科長，八十八年三月一日調至二棲艦隊戰隊輔導長
      ，八十九年八月十五日擔任眷服組組長）於原審證稱：「我於八十五年進住慈
      暉九村後將二萬元的保證金交給眷服科，當時被告就是慈暉九村的財務委員，
      我知道保證金繳交後會交到被告手上。」（見原審九十一年七月十六日訊問筆
      錄）。證人熊贛周（自八十九年十二月三日至九十年二月二十八日擔任慈暉九
      村前總幹事）於原審證稱：「被告大約自八十六年或八十七年間起開始擔任慈
      暉九村之財務委員，保證金二萬元是被告收取，管理費五百元由總幹事收取，
      若支出後有結餘則交由財務委員保管。」（見原審九十一年八月二十九日、九
      十二年三月二十五日訊問筆錄）。證人錢衛中（八十五年七月至八十九年七月
      擔任後令部眷服組房管官）於原審證稱：「被告自八十六年間起開始擔任慈暉
      九村之財務委員，負責住戶進住時所繳交之二萬元保證金的管理，在八十五年
      七月至八十七年二月間保證金的收受均是由我們後令部統一收取後再交由被告
      保管，因為被告當時在造船廠服務，若要找他拿退宿之保證金比較不方便，所
      以經開會決定留六萬元週轉金在我那裡運用，以備住戶退宿時將二萬元保證金
      無息退給住戶。」（見原審九十二年三月二十五日訊問筆錄）。證人高儒（八
      十九年四月迄今擔任海軍海灘總隊浮箱中隊士官長）於原審證稱：「保證金二
      萬元是被告收取，管理費五百元由總幹事收取後，若支出後有結餘則交由財務
      委員保管。」（見原審九十一年八月二十九日訊問筆錄）。足見被告確於八十
      六年六月二十六日經慈暉九村管理委員會會議選舉為財務委員，並於八十六年
      七月十一日經海軍後勤司令部核定在案，之後即負責收取、保管慈暉九村住戶
      所繳交之保證金、管理費等工作無訛。
（二）被告於九十年六月二十七日曾告知慈暉九村管理委員會總幹事李梅菊，聲稱該
      委員會之保證金三百五十萬元已存放在被告於臺灣銀行左營分行帳戶內，李梅
      菊因而製表公布慈暉九村九十年五月、六月管理費暨保證金孳息收支明細表，
      並於表中載明保證金總額三百五十萬整數定存一年期於臺灣銀行左營分行內，
      被告亦於住戶委員會定期會議中公開宣佈此事等情，業據證人查文治於偵查中
      證述明確（見偵查卷第二百五十三頁），復有被告以「慈暉九村財務委員」職
      章蓋章認可之「慈暉九村九十年六月份管理費暨保證金孳息收支明細表」一紙
      在卷可憑（見偵查卷第二百二十六頁），益證慈暉九村住戶所繳交之保證金及
      管理費，自被告於八十六年六月廿六日起至九十年六月間止擔任財務委員期間
      ，均由被告保管無訛。足見被告所辯：伊所收取保證金大約二百餘萬元，均已
      交給後勤司令部鄭正忠上尉云云，尚非可取。
（三）聯勤總司令部主計署於九十年五月間前往海軍後勤司令後督導慈暉九村職務官
      舍相關業務時，係由被告檢具帳冊、存摺、收據等相關資料接受督檢，且受檢
      時，帳目均無誤，只有被告將保證金及管理費存放在其個人帳戶內，與規定不
      符，故聯勤總部將此列為應改進事項等情，業據前往督導業務之證人楊朝盛（
      時任聯勤總部主計署會審官，現任海軍後勤司令部預財官）於偵查中證述綦詳
      （見偵查卷第一百五十頁），核與證人李梅菊（慈暉九村管理委員會總幹事）
      於偵查中證稱：「最近一次在九十年八月一日國防部受檢時，我人有在現場，
      是被告拿存簿及保證金的收據受檢，當時督導官說帳沒有問題，還誇讚帳做的
      很好，我確定被告有拿保管保證金的帳冊及存簿給督導官看。」（見偵查卷第
      二十六頁），證人沈必甲（八十八年三月一日至八十九年七月一日擔任海軍一
      軍區眷服科科長，八十九年七月一日至九十年三月一日擔任陸戰隊眷服組組長
      ，現任後令部眷服組組長）於偵查中證稱：「上級長官來督導時，都由被告拿
      出帳冊接受督導，且在缺失中指出不可將錢存在私人帳戶中，如果被告沒有保
      管錢，在上級指出缺失時，他早就提出異議，而且參謀長也罵過被告不可將錢
      存在他個人帳戶中，但他都不改進。」等語相符（見偵查卷第一百八十頁）。
      參以海軍總司令部、聯勤總司令部、國防部分別於九十年度視察慈暉九村職務
      官舍之相關業務後，亦因被告將保證金及管理費存放在被告個人帳戶內，未以
      慈暉九村自治委員會名義設立專戶保管，與規定不符，因而列為缺失事項要求
      改進等情，有海軍總司令部九十年六月二十六日（九０）搢工字第０一九五一
      號函（含附件海軍總部九十年度「特定職務官舍」督導檢查所見缺失暨改進意
      見表）、海軍後勤司令部九十年七月十六日（九０）技基字第０九七七四號函
      （含附件慈暉九村特定職務官舍九十年度接受輔導檢查缺失改進倩形表）、國
      防部後勤參謀次長室九十年十月三十日（九０）軸載字第００五九０八號書函
      （含附件九十年度國軍特定職務官舍住用、管理督考所見事實表）各一份在卷
      可憑（見國防部南部地方軍事法院檢察署九十年八月三十日偵字第五九九號偵
      查卷(一)第四十七頁、偵查卷第一百三十二頁及原審審理卷）。足證慈暉九村住
      戶所繳交之保證金及管理費確由被告保管無誤，被告長期抗拒上級長官之口頭
      與書面命令，拒不將上開保證金及管理費以慈暉九村自治委員會名義設立專戶
      保管，竟仍存放在其個人帳戶內，益證其確有不法所有之意圖，甚為明灼。
（四）慈暉九村於八十九年十二月間正式成立「慈暉九村自治管理委員會」後，為符
      合規定，曾辦理書面移交作業，當時應移交之金額為二百六十八萬一千九百九
      十二元，有移交證明一紙扣案可稽（影本附於國防部南部地方軍事法院檢察署
      九十年八月三十日偵字第五九九號偵查卷(一)第三十九頁），被告雖辯稱移交證
      明上「乙○○」之署押並非其書寫，印文及指印亦非其所捺蓋云云，且經原審
      依職權將相關筆跡資料送請法務部調查局鑑定結果，雖無法比對鑑定移交證明
 上「乙○○」之署押、印文及指印究為何人所書寫、捺蓋，惟查，證人林慶儒
      （海軍後勤司令部軍眷服務組少校房管官）於原審證稱：「移交證明書雖寫明
      累計保證金收入一百二十五戶計二百六十八萬一千九百九十二元，但實際上我
      只保管部分保證金，其餘保證金及孳息均在被告處，但因組長謝佳興指示因職
      務官舍的業務要移交軍務科，為了載明清楚才會將當時住戶一百二十五戶所繳
      之保證金及孳息共計二百六十八萬一千九百九十二元記明在移交證明上，移交
      證明是被告自己繕打好簽名、蓋章、捺指印後拿到眷服科給我，當場我與鄭正
      忠在移交證明上簽名，當時我們想這是被告交給我們的，一定是他自己簽名、
      蓋章、捺指印，所以就沒有特別質疑簽名、蓋章、捺指印之真實性。」（見原
      審九十一年七月二日訊問筆錄）；證人鄭正忠於原審證稱：「被告將移交證明
      送至眷服組辦公室時，有我、林慶儒、組長謝佳興、眷服組參謀少尉康碩夫及
      被告在場，當時我看到的移交證明被告已在上面簽名、蓋章、捺指印，我們並
      沒有特別質疑簽名、蓋章、捺指印之真實性。」（見原審九十一年七月二日訊
      問筆錄）；證人謝佳興於原審證稱：「我於八十九年八月十五日擔任眷服組組
      長，被告將移交證明送至眷服組辦公室時，有我、康碩夫、林慶儒、鄭正忠、
      被告等五人在場，我有親眼看見被告拿出移交證明，當時移交證明上被告已簽
      名，該張移交證明是被告拿來的，所以我們當然認為是他簽名、蓋章及捺指印
      的。」（見原審九十一年七月二日、同年月十六日訊問筆錄）；證人康碩夫於
      原審證稱：「九十年一月左右林慶儒快退伍前，他將所保管之週轉金三十餘萬
      元現金領出，在眷服組的辦公室將現金交給被告，我及鄭正忠也在場，他們有
      寫收據即卷附之移交證明，移交證明是被告在點收三十餘萬元現金後，提出來
      交給林慶儒及鄭正忠當場在移交證明上簽名蓋章，且被告提出移交證明時已在
      移交證明上簽名蓋章、捺指印，所以我們都認為這是被告親自簽名蓋章、捺指
      印的。」（見原審九十一年七月二十三日訊問筆錄）；參以經本院審視該移交
      證明書上「乙○○」署押，確與被告歷次於國防部南部地方軍事法院檢察署、
      法務部調查局高雄市調查處、台灣高雄地方法院檢察署及原審訊問時於筆錄上
      所書寫之「乙○○」署押明顯不同，且該移交證明書上之指印更是重覆捺印，
     足證上開移交證明書確由被告書寫提出無誤，被告於移交證明書上故意以不同
      方式書寫「乙○○」署押，並重覆捺指印，期使偵審機關無法將上開移交證明
      書送請鑑定，以便隱匿侵占犯行之意圖，甚為明顯。
（五）慈暉九村管理委員會前任財務委員黃志恆於八十五年十月十四日至左營軍港郵
      局（高雄第十五支局）開立第000000－0號「海軍第一軍區司令部列管
      慈暉九村特定職務官舍管理委員會」帳戶，代理人為黃志恆，嗣被告於八十六
      年七月十四日至該郵局辦理更換印鑑，代理人變更為被告，被告並於八十六年
      七月十五日終止帳戶結清提款本金二百四十七萬零一百十元，利息六千零九元
      等情，有中華郵政股份有限公司高雄郵局九十二年四月四日第九二五０００一
      －一一四號函及附件立帳申請書、更換印鑑申請書、交易詳情表及現金存款或
      提款或換鈔一百五十萬元登記簿影本各一份在卷可稽。被告之選任辯護人雖質
      疑上開帳戶於八十六年七月十四日代理人「黃志恆」變更為「乙○○」，並辦
      理更換印鑑為「乙○○」及「熊贛周」。何以翌日終止帳戶結清提款僅由「乙
      ○○」一人辦理，而非由「乙○○」及「熊贛周」二人共同辦理﹖經本院向中
      華郵政股份有限公司高雄郵局函查上開問題，該局則函覆：依郵政存簿儲金簡
      章規定，提款時應填具「提款單」，加蓋原留印鑑，連同儲金簿一併交郵局辦
      理。該帳戶原代理人係「黃志恆」，八十六年七月十四日代理人變更為「乙○
      ○」，印鑑亦更換為憑二式（即「乙○○」、「熊贛周」二式印鑑），故提款
      時必須憑此二式，只要印鑑符合，不需二人同時臨櫃，皆可辦理提領。至當時
      是否二人同時臨櫃提款，已無從查證等情，有該局九十三年二月九日高營字第
      ０九三二０００三九二號函附卷可稽。而上開帳戶係被告於八十六年七月十五
      日以其名義辦理結清提款，已如前述，益徵被告確有保管慈暉九村住戶繳交之
      保證金，並將上開保證金提款予以侵占入己之事實，至為明確。至於被告聲請
      傳訊證人陳復康以證明被告之前手黃志恆有無侵占上開保證金，及黃志恆與乙
      ○○、熊贛周有無辦理移交﹖惟查上開帳戶變更代理人及印鑑，即視同移交，
      ，而移交之款項即帳戶內之上述本金及利息甚明，自無再予傳訊證人陳復康之
      必要，併此明。
（六）被告雖辯稱在其擔任慈暉九村管理委員會財務委員期間投資買賣股票之資金來
      源為母親匯款二百五十萬元，房屋貸款一百二十萬元，軍公教優惠房貸一百八
      十萬元，個人存款二百餘萬元，姐姐及姐夫匯款數十萬元，共八、九百萬元，
      買賣股票結果虧損七百餘萬元（見原審九十一年三月二十一日訊問筆錄）。然
      證人郭慧玲於原審證稱：「我是被告的前妻，我與被告於七十九年三月結婚，
      九十年八月離婚，我們於八十五年初進住慈暉九村，在我們搬進去沒多久，自
      治會一開始選任委員時，被告就擔任財務委員，約在八十六年間，住戶之保證
      金及管理費均交給被告，並由被告保管。被告將保證金及管理費放在他私人帳
      戶內與他私人的錢混在一起，一直到他退伍前都是這個模式。在我們搬進慈暉
      九村前被告就已經開始玩股票，在被告擔任財務委員不久，後令部眷服科將二
      百多萬元保證金及管理費移交給他時，他就有挪用二百多萬元的保證金投資股
      票。被告在收押獲釋後有來找我，當時我們還住一起，他有跟我講根據軍方統
      計結果他挪用五百六十萬元，其實在他挪用公款的幾年當中，我們彼此間對他
      挪用公款的事都心知肚明，我曾經跟他們塢長講過他挪用公款的事，但乙○○
      有向他們塢長解釋，塢長相信他，不相信我的話，且塢長也不希望把事鬧大，
      我們吵架時我也曾提及此事，他也默認此事，且對我將他挪用公款的事告訴塢
      長很不諒解，九十年四、五月間他曾告訴我他以融資的方式買了一百多萬元的
      環電股票遭斷頭，他已沒有錢還軍方。被告除軍方薪水外，並無其他收入，他
      的薪水在八十五年間約三、四萬元，其間陸續調薪，至他退伍前約五萬元（扣
      掉健保費等雜費，實領四萬多元）。被告名下有一輛二千ＣＣ自用小客車及一
      輛一二五ＣＣ的機車，他媽媽在花蓮有一棟近四十坪的二層透天房子，原登記
      在他二姊名下，在我們貸得一百八十萬元房貸前他媽媽就將該棟房子登記給他
      。倘如被告所述他沒有挪用公款玩股票，被告根本沒有錢玩股票，因為他所領
      薪水中三萬多元繳貸款，一萬元給我婆婆，連生活費都有困難，所以我約從八
      十九年十月開始外出工作賺錢。雖然被告確實有拿他所講的款項玩股票，但他
      還有挪用所收受及保管之保證金投資股票，且他虧損不止七百多萬元，應該超
      過一千多萬元。被告投資股票虧損金額超過他所提供買股票的資金部分，就可
      判斷是挪用公款的部分，因軍中每隔一段時間就會查核帳目，我親眼看過乙○
      ○在家中做假帳（用電腦列表機列印存摺的方式虛列帳目，因列印時表格有時
      會歪掉，他有幾次向高雄銀行掛失補發存摺）供上級查核，查核通過後，他回
      家就會表現的很高興假帳沒有被拆穿。」等語（見原審九十一年七月十八日訊
      問筆錄）。且被告自八十六年七月間起至九十年八月間止，於擔任慈暉九村管
      理委員會財務委員期間，在元大證券股份有限公司左營分公司買賣上市上櫃股
      票之次數頻繁，交易金額龐大，單筆交易金額達一千萬元以上者即有八筆，且
      總計虧損金額高達七百餘萬元等情，有元大證券左營分公司客戶歷史交易資料
      表一份在卷可憑（見偵查卷第二百五十四頁）。準此，被告於擔任財務委員期
      間，股票投資虧損竟高達七百餘萬元，是被告侵占保證金之動機已不言可喻。
（七）證人查文治於原審證稱：「九十年八月下旬我獲悉被告將於九十年九月一日退
      伍，九十年八月二十七日我聯絡到被告時，我要求他將總戶數及他所保管之金
      額整理核對，他說他白天很忙，我與他約定當天晚上到我家會帳，當晚我、副
      主委王志寶、被告及我太太在場，被告整理一份慈暉九村保證金收入明細表，
      他核算當時是二百八十三戶，保證金共五百六十六萬元及管理費三十萬元，他
      承認該筆款項放在他那裡由他保管。」（見原審九十一年七月二日訊問筆錄）
      。證人王志寶（慈暉九村管理委員會副主任委員）於原審證稱：「九十年八月
      二十七日晚上被告、查文治、陳黛瑩及我四人在查文治家會帳，被告核算當時
      住戶是二百八十三戶，保證金共為五百六十六萬元，他承認放在他的帳戶內，
      至於管理費為三十萬元左右，他也承認放在他的帳戶。」（見原審九十一年七
      月十六日訊問筆錄）。證人陳黛瑩（查文治之配偶）於原審證稱：「九十年八
      月二十七日晚上被告、查文治、王志寶、我四人在我家會帳，被告核算當時住
      戶是二百八十三戶，保證金共為五百六十六萬元，他承認放在他的帳戶內，至
      於管理費為三十萬元左右，他也承認放在他的帳戶。」（見原審九十一年七月
      十六日訊問筆錄）。參以被告於檢察官偵查中亦自承至九十年九月一日其退伍
      時為止，應列入移交之保證金為五百六十六萬元，管理費為三十萬元，共計五
      百九十六萬元（見偵查卷第二十六頁反面），此外，復有海軍後勤司令部列管
      「慈暉九村」管理委員會繳交保證金收據四本扣案，及被告所製作之「慈暉九
      村特定職務官舍財務收支明細表」、「慈暉九村保證金收入明細表」各一份附
      卷可稽（見國防部南部地方軍事法院檢察署九十年八月三十日偵字第五九九號
      偵查卷(一)第十五頁至第三十二頁），是被告於九十年九月一日退伍卸任財務委
      員時，共計侵占保證金為五百六十六萬元，至為明確。
（八）至於被告所保管之管理費部分，依證人查文治、王志寶、陳黛瑩於原審均證述
      被告保管之管理費約三十萬元左右，已如前述，而被告於九十年八月卅一日到
      案之前，曾委託案外人劉銘德將其所保管慈暉九村管理費之銀行存摺即第一商
      業銀行左營分行，戶名：乙○○，帳號：000－00－000000，（九
      十年八月三十日結存二十九萬四千八百八十七元整）一本及印鑑章乙顆交還慈
      暉九村管理委員會，劉銘德於九十年九月五日將上開存摺（含款項）一本及被
      告之印鑑章乙顆交予查文治，有查文治出具之移交書及存摺影本各一份（見九
      十年度偵字第五九九號卷第五三、五四、一０九頁）可稽。證人郭慧玲於原審
      雖證述被告有挪用管理費玩股票之情事，然已經被告堅決否認在卷。況查慈暉
      九村之管理費原為每戶每月二百元，八十九年十二月起提高為每戶每月五百元
      ，九十年七月起提高為每戶每月八百元，已如前述，足見慈暉九村管理費之收
      入有限。依偵查卷第一二０至一二七頁所附之慈暉九村八十九年十二月份至九
      十年三月份之管理費收支明細表及九十年四月份至七月份之管理費暨保證金孳
      息收支明細表觀之，慈暉九村管理費除一般雜支外，每月尚須支付主任委員二
      千元之車馬費、副主任委員一千五百元車馬費、支付環保員及總幹事各一萬八
      千元之薪資，所剩已無多。八十九年十二月管理費透支一千九百十三元；九十
      年一月結餘九千二百十五元；九十年二月結餘一萬二千七百九十九元；九十年
      三月結餘七萬五千三百四十五元；九十年四月有保證金孳息三萬五千八百六十
      二元轉入充當管理費，該月結餘為六萬四千六百四十三元；九十年五月有保證
      金孳息十六萬元轉入充當管理費，該月結餘為二十一萬五千零七元；九十年六
      月有保證金孳息十六萬元轉入充當管理費，該月結餘三十萬四千六百零三元；
      九十年七月結餘二十六萬二千二百九十一元。由上觀之，慈暉九村管理費之收
      入顯然有限，若無九十年四、五、六月份保證金孳息之挹注，恐將透支，且管
   理費收支每月均有公布，是被告欲挪用管理費玩股票，應無可能，而被告事後
      已託人將所保管之管理費二十九萬四千八百八十七元返還慈暉九村管理委員會
      ，被告應無侵占慈暉九村管理費之事實甚明。又由上述收支明細表可知，被告
      所保管之保證金始終未公布其金額，乃能暗中挪用予以侵占入己甚明。再查上
      述九十年四、五、六月份之收支明細表均由總幹事李梅菊製作之後，交由財務
      委員被告蓋章後，再送副主任委員王志寶，最後由主任委員查文治蓋章並批示
      ：「公布」。上述九十年四月份收支明細表下方載明一、保證金總額三百五十
      萬元整數定存一年期於台灣銀行左營分行。二、孳息整數總額十六萬（留用住
      戶遷出退還保證金二萬預備）。而九十年五、六月份收支明細表下方均記載：
      一、保證金總額三百五十萬整數定存一年期於台灣銀行左營分行。二、本村住
      戶對自治委員會保證金及管理費之收支運用如有疑問請洽總幹事或財務委員。
      三、詳細資料公布於自治委員會辦公室。另九十年七月份之收支明細表係由總
      幹事陳惠珠製作後，經被告蓋章後，再由查文治蓋章並批示：「公布」，其下
      方則記載：一、本村住戶對自治委員會保證金及管理費之收支運用如有疑問請
      洽總幹事或財務委員。二、詳細資料公布於自治委員會辦公室。慈暉九村自治
      委員會之總幹事係委員會聘僱，每月薪資一萬八千元，已如前述，由於係外聘
      ，自然不可能保管慈暉九村鉅額之保證金。而李梅菊於九十年四、五、六月之
      收支明細表下方加註「保證金總額三百五十萬整數定存一年期於台灣銀行左營
      分行」等語，係自出於被告之告知等情，業據證人查文治於偵查中證述屬實，
      已如前述。從而，本件保證金係由被告保管，應無疑義。查被告係六十九年六
      月十五日入伍就讀海軍士官學校，於九十年九月一日退伍，退伍時之職務是一
      等士官長，即海軍後勤支援指揮部二號浮塢一等士官督導長等情，已經被告供
      明在卷。被告從事軍旅二十年有餘，依其軍中之資歷及歷練，被告對於上開收
      支明細表所載各情，若無負責保管保證金之事實，衡情應無輕易蓋章之理。且
      海軍後勤司令部僅係慈暉九村自治委員會之上級監督單位而已，與被告所服務
      之海軍後勤支援指揮部並無隸屬關係，被告不可能因不相隸屬之後勤司令部上
      級官員意圖施加壓力要其背黑鍋，就肯輕易就範，而絲毫不加反抗，況被告自
      八十六年六月廿六日起即擔任慈暉九村自治委員會之財務委員，時間長達三年
      有餘，若有發現後勤司令部官員要其承擔罪責之不法情事，儘可向海軍總司令
      部提出申訴，或向軍事檢察機關檢舉，以求自保。或將真相訴諸自治委員會或
      住戶大會，以尋求奧援。然被告均無上述任何動作，反而暗中辦理退伍，待主
      任委員查文治發現後，要其算帳並交付上開保證金，被告佯稱匯款返還，後即
      潛逃無，益見其畏罪情虛。另被告於九十年八月廿八日逃逸後，經查文治會
      同鄭正忠報案之後，迄九十年八月卅一日上午八時到案接受軍事檢察官偵訊，
      有偵查筆錄附於九十年偵字第五五九號卷第九七頁可稽。足見被告之侵占犯行
      ，早在九十年八月廿八日之前某日已完成，原審認被告之最後犯罪時間係九十
      年八月卅一日，亦有誤會，併此明。綜上所述，被告所辯各情，無非卸責之
      詞，不足採信。本件事證明確，被告之犯行，堪以認定。
二、按「戡亂時期貪污治罪條例第二條後段所謂「受公務機關委託承辦公務之人」，
    必其所委任者，係為該機關權力範圍內之公務，而受任人因而享有公務上之職權
    者，方足當之。至若僅受公務機關私經濟行為之民事上委任，或其他民事契約所
    發生私法上權利義務關係，則所委任者並非機關權力範圍內之公務，受任之人亦
    不因而享有公法上之權力，自不能謂係受公務機關委託承辦公務之人。」，最高
    法院七十五年度台上字第三一０五號判決意旨可資參照。又所謂公務者，係指國
    家之公共事務而言，亦有最高法院七十五年度台上字第六六八二號判決意旨可資
    參照。依海軍後勤司令部列管「慈暉九村」特定職務官舍管理委員會組織規程第
    二條規定：「為照顧本軍現役官、士就近居住、安定眷屬生活、發揮守望相助精
    神，防止意外事件發生，期能使安居樂業，促進本軍各項工作之發展。」，第三
    條規定：「委員會與列管單位屬平行關係，非隸屬於列管單位內，其所需行政支
    援事項應函請（電知）列管單位協助辦理。」，第十條規定：「委員會任務：一
    行政管理工作：官舍組織及眷籍管理、糾紛調處、違規（法）之處理建議查報。
    二文康宣教工作：官舍宣教、自強聯誼、模範表揚等工作。三福利服務工作：官
    舍急難救助、慰問、康樂、福利、幼教、文藝等福利措施。四財務設備供應工作
    ：管理費規劃運用、官舍維護修繕、公共設施整建之建議、環境美化、衛生清潔
    、舍區安全防護及違規（建）之處理。五其他：配合協調地方政府支援之事項及
    興革建議。」，可知慈暉九村管理委員會係為管理慈暉九村住戶一般性住宅事務
    之組織，與一般民間大樓管理委員會性質無異，且被告所收取保管之保證金，係
    用於擔保住戶配住期間房舍器物之毀壞損失，被告所收取保管之管理費，則係用
    於慈暉九村公共設施、公共事務費用之支出，均係屬於民事契約所發生私法上之
    權利義務關係，與公務、軍務無涉。準此，被告雖係經海軍後勤司令部核定為慈
    暉九村管理委員會之財務委員，然海軍後勤司令部所委託被告承辦者既非該機關
    權力範圍內之公務、軍務已如上述，則被告自非貪污治罪條例第二條後段所謂「
    受公務機關委託承辦公務之人」，其縱因此項受託事務而有犯罪之行為，亦不能
    以貪污治罪條例相繩。
三、查被告自八十六年七月十一日起，即擔承慈暉九村自治委員會之財務委員，負責
    收取、保管慈暉九村住戶所繳納保證金等工作，已經證人查文治、王志寶證述在
    卷，自係從事業務之人。核被告所為，係犯刑法第三百三十六條第二項之業務侵
    占罪。公訴人認被告所為係犯貪污治罪條例第六條第一項第三款侵占職務上持有
    之非公用財物罪，起訴法條尚有未洽，惟起訴之基本事實同一，本院自得變更檢
    察官之起訴法條予以審判。又被告先後多次業務侵占犯行，時間緊接，犯罪構成
    要件相同，顯係基於概括之犯意反覆為之，應依連續犯之規定論以一罪，並加重
    其刑。原審予以被告論科，固非無見，惟查：(一)被告之犯罪時間，自八十六年七
    月十一日起，至九十年八月廿八日前之某日止，已說明如前，而原審認被告之犯
    罪時間係自八十六年七月十一日起，至九十年八月卅一日止，即有認定事實不明
    確之違誤，自有未洽。(二)被告僅侵占上述保證金五百六十六萬元，而管理費二十
    九萬元四千八百八十七元部分，則未予侵占，已如前述。而原判決認被告除侵占
    上述保證金五百六十六萬元外，尚侵占管理費三十萬元，合計侵占五百九十六萬
    元，亦有認定事實錯誤之違失，亦有未合。被告上訴意旨，仍執前詞，否認犯罪
    ，固無足取。然原判決既有上述可議，自應由本院將原判決撤銷改判。審酌被告
    尚無犯罪前科，有台灣高等法院被告全國前案紀錄表在卷可稽。茲因沈迷金錢遊
    戲，連續侵占慈暉九村住戶所繳納之保證金達五百六十六萬元，犯罪所生之危害
    至鉅，犯後飾詞卸責，毫無悔意等一切情狀，量處如主文第二項所示之刑，以資
    懲儆。
四、公訴意旨略以：被告於右述時地，利用擔任慈暉九村自治委員會財務委員之機會
    ，連續侵占其所保管之管理費三十萬元，因認被告有犯侵占罪嫌。惟查慈暉九村
    自治委員會所收入之管理費有限，有時還須透支，已如前述。若非九十年四、五
    、六月份由保證金孳息，分別轉入三萬五千八百六十二元、十六萬元、十六萬元
    ，根本入不敷出，因此慈暉九村管理費截至九十年七月份僅結餘二十六萬二千二
    百九十一元，實際上均為前三個月保證金孳息轉作管理費之餘額。而管理費至九
    十年八月卅日結存為二十九萬四千八百八十七元，已如前述。而被告於九十年八
    月廿八日因侵占保證金無力清償，乃愴惶出走，並帶走管理費之存摺及印鑑章，
    被告於九十年八月卅一日到案之前，已委友人劉銘德轉交返還查文治，而被告交
    還之管理費金額，與被告出走前與查文治、王志寶會帳金額為三十萬元左、右相
    符，已如前述，足見被告並無侵占管理費之事實，被告此部分犯罪尚屬不能證明
    ，惟公訴人認被告此部分與前開論罪科刑部分，具有連續犯之裁判上一罪關係，
    故不另為被告此部分無罪之諭知，併此明。
據上論斷，應依刑事訴訟法第三百六十九條第一項前段、第三百六十四條、第二百九
十九條第一項前段，第三百條、刑法第五十六條、第三百三十六條第二項，罰金罰鍰
提高標準條例第一條前段，判決如主文。
本案經檢察官林應華到庭執行職務。
中    華    民    國     九十三     年       七       月       八       日
                              臺灣高等法院高雄分院刑事第三庭
                                  審判長法官  周賢銳
                                        法官  黃建榮
                                        法官  謝宏宗
右正本證明與原本無異。
檢察官如不服本判決應於收受本判決後十日內向本院提出上訴書狀，其未述上訴理
由者，並得於提起上訴後十日內向本院補提理由書狀（均須按他造當事人之人數附繕
本)「切勿逕送上級法院」。
被告不得上訴。
                                      書記官  賴梅琴
中    華    民    國     九十三     年       七       月       十二     日
附錄：本判決論罪科刑法條：
刑法第三百三十六條第二項
對於業務上所持有之物，犯前條第一項之罪者，處六月以上五年以下有期徒刑，得併
科三千元以下罰金。
                              Ａ
